【裁判字號】    90,上易,1855
【裁判日期】    900703
【裁判案由】    侵占
【裁判全文】
臺灣高等法院臺中分院刑事判決                民國九十年度上易字第一八五五號
    上  訴  人  臺灣南投地方法院檢察署檢察官
    被      告  甲○○
    選任辯護人  蔡順居
右上訴人因被告侵占案件，不服臺灣南投地方法院中華民國九十年七月三日第一審判
決（民國九十年度易字第二○五號，起訴案號：臺灣南投地方法院檢察署民國九十年
度偵字第二五九號），提起上訴，本院判決如左：
    主  文
上訴駁回。
    理  由
一、本案經本院審理結果，認第一審判決被告無罪，經核並無不當，應予維持，並引
    用第一審判決書記載之證據及理由（如附件）。
二、上訴人即公訴人上訴意旨略稱：(一)侵占罪之成立，以擅自處分自己持有之他人所
    有物，或變易持有為所有之意思，而逕為所有人之行為，為其構成要件，最高法
    院十九年上字第一○五二號判例足資參照，此亦為原審是認，則被告承辦南投林
    區管理處職工福利委員會（以下簡稱福利會）之員工貸款還款事宜，其自應將貸
    款員工繳還福利會之金錢照實繳還與福利會，今林管處員工杜金豹、廖桂如、張
    能珍、呂文憲（已死亡）、蔡正文、王秋炎、曾素瑤，將其等欲繳還福利會之金
    錢交付與被告，則被告係屬持有他人所有物，然被告竟未將該筆金錢直接交還福
    利會，而擅自轉借與員工丙○○、乙○，復未徵得杜金豹等人之同意，則其顯有
    為第三人不法所有之犯意，變易持有為所有之意思，逕為所有人之行為，參諸前
    揭判例，被告所為與侵占罪之構成要件，無一不符。(二)被告雖未將原借款人期前
    清償款項擅自花用，亦未將利息侵吞入己，且其轉借之證人丙○○、乙○，仍繼
    續以原借款人名義繳納利息與福利會，然被告未徵得原借款人同意而擅自轉借，
    此舉已使社金豹等原借款人繼續擔負福利會追償欠款之不利益，況證人丙○○、
    乙○若符合借款資格，何以不逕向福利會貸款，反於私下變相借款，是被告有為
    第三人不法所有之犯意，甚為明確，原審判決對明顯之客觀證據，視而不見，竟
    以毫無論理依據之說詞，認定被告無罪，其判決謬誤，至為明顯等語。惟查意圖
    為自己或第三人不法之所有，為侵占罪之構成要件之一。經查被告將林管處員工
    杜金豹、廖桂如、張能珍、呂文憲、蔡正文、王秋炎、曾素瑤等人期前清償之借
    款轉借與林管處員工丙○○、乙○固屬事實，惟被告並未將期前清償借款擅自花
    用，亦未將利息侵吞入己，即公訴人亦承認被告未將期前清償借款擅自花用，或
    侵吞利息，則被告顯無為自己不法所有之意圖。又轉借員工（因來不及集體借款
    ）均如期清償本息完畢，業據證人林管處會計己○○結證屬實，則被告亦顯無為
    第三人不法所有之意圖，即與侵占罪之構成要件不合，是公訴人之上訴為無理由
    ，應予駁回。
據上論斷，應依刑事訴訟法第三百七十三條、第三百六十八條判決如主文。
本案經檢察官戊○○到庭執行職務。
中      華      民      國      九十       年     十      月     九     日
                                臺灣高等法院臺中分院刑事第五庭
                                      審判長法  官  袁  從  楨
                                            法  官  郭  同  奇
                                            法  官  胡  森  田
右正本證明與原本無異。
不得上訴。
                                            書記官  王  瑩  澤
中      華      民      國      九十       年     十      月    十二    日
                                                             Ｒ
附件：
臺灣南投地方法院刑事判決                            九十年度易字第二五號
    公  訴  人  臺灣南投地方法院檢察署檢察官
    被      告  甲○○  男六十二歲（民國○○○年○月○日生）
                        住南投縣集集鎮○○里○○街十二號
                        身分證統一編號：Ｍ一九三四一一九號
    選任辯護人  蔡順居  律師
右列被告因侵占案件，經檢察官提起公訴（九十年度偵字第二五九號），本院判決如
左：
    主  文
甲○○無罪。
    理  由
一、公訴意旨略以：被告甲○○原係行政院農業委員會林務局南投林區管理處（以下
    簡稱南投林管處）之課員，現已退休，其於民國八十五年三月至八十六年八月間
    兼任南投林區管理處職工福利委員會（以下簡稱福利會）出納，負責南投林管處
    員工向福利會貸款及還款事宜，為從事業務之人。詎被告竟基於意圖為自己不法
    所有之概括犯意，連續於前述期間，將南投林管處員工杜金豹、廖桂如、張能珍
    、呂文憲（已死亡）、蔡正文、王秋炎、曾素瑤等人委託其轉付與福利會設置於
    彰化銀行草屯分行帳戶之金錢予以侵占入己，並將之轉借與他人使用，嗣經南投
    林管處會計部門察覺後，甲○○始於八十六年十月十五日將侵占金額繳還福利會
    ，因認被告涉有侵占犯嫌。
二、公訴人認被告甲○○涉犯侵占罪嫌，係以被害人杜金豹、蔡正文、王秋炎、曾素
    瑤等之指述及證人丁○○之證言為其論據，並認為南投林管處員工向福利會貸款
    後，需由員工薪資中按月扣繳歸還，惟退離職時需一次還清，並由員工向承辦之
    出納人員取繳款單向銀行繳納後，將收據交回出納轉交會計人員銷帳；被害人杜
    金豹、蔡正文、王秋炎、曾素瑤等人分別於八十五年或八十六年間均已將借貸款
    項還清，並且不知被告將渠等應償還與南投林管處福利會之款項轉貸與他人，而
    被告於事發後，亦主動於八十六年十月十五日將全數款項返還福利會，則倘若被
    告未將該等款項作為私用，又如何以其個人名義返還？足見被告未依規定將被害
    人等委託其返還之款項入帳，反轉借他人，其有易持有為所有之意思己甚明顯，
    因認被告罪嫌堪予認定。
三、按犯罪事實應依證據認定之，無證據不得推定其犯罪事實；又不能證明被告犯罪
    者，應諭知無罪之判決；刑事訴訟法第一百五十四條、第三百零一條第一項分別
    定有明文。次按侵占罪之成立，以擅自處分自己持有之他人所有物，或變易持有
    為所有之意思，而逕為所有人之行為，為其構成要件，雖行為之外形各有不同，
    要必具有不法所有之意思，方與本罪構成之要件相符；最高法院十九年上字第一
    ０五二號判例載有明文。
四、訊之被告甲○○堅決否認涉有右揭犯罪事實，辯稱：因福利委員會貸款並非隨時
    都有，而是三、四個月集體舉辦一次，伊為了其他借用人方便，並增加福利委員
    會之利息收入，始將期前清償者的錢轉借給需要的員工。廖桂如還二十幾萬，杜
    金豹還二、三萬元，伊全部轉手借給丙○○；蔡正文與王秋炎均還八萬多給伊，
    伊都把他借給乙○；曾素瑤還伊二十幾萬，伊都轉借給林先文；張能珍在死之前
    就已經還清；呂文憲死後他太太有請求伊緩交，事後都有繳清，且所有的利息均
    歸福利委員會，伊並未侵占等語。經查：
（一）證人即行政院農業委員會林務局南投林區管理處會計己○○證稱：借款人王秋
      炎、杜金豹、蔡正文、曾素瑤廖桂如等人實際上已未繼續扣款，僅在會計帳上
      呈現繼續扣款之形式等語（參見本院九十年四月十八日訊問筆錄）。
（二）證人即行政院農業委員會林務局南投林區管理處總幹事丁○○證稱：「八十六
      年十月初，王秋炎和蔡正文找我，告訴我福利會貸款已經繳清，請我代查是否
      還再繼續扣款，經查廖桂如、蔡正文、王秋炎、曾素瑤四人已在期前繳清，但
      仍有繳款之名義，是否實際從薪水內扣款我不清楚，順便我又查杜金豹，張能
      珍、呂文憲等人或者退休或者死亡惟仍有繼續扣款紀錄，我就告訴被告他們錢
      已還清為何還繼續扣款，要他還清，後來他在十月十五日就還清。」等語（參
      見本院九十年四月十八日訊問筆錄）。
（三）證人王秋炎證稱：「我是八十六年間向福利委員會借款借十萬元，一開始是按
      月扣款，是由薪資中直接轉帳，後來我有錢就全部還清，時間我不清楚，我還
      清後就沒有再從我薪水中扣款。」；證人蔡正文證稱：「八十六年上半年我向
      福利委員會借款十萬元，我是扣兩三個月薪水之後，一次全部還清，之後我的
      薪水就沒有再被扣。」；證人杜金豹證稱：「我是八十四年間借的，我借五萬
      元，我借五萬元之後就轉借給丙○○，我叫丙○○跟被告說要扣丙○○的薪水
      ，後來被告同意扣丙○○的薪水，並要他寫切結書，之後也沒有扣到我的薪水
      。」等語明確（參見九十年四月十八日訊問筆錄）。
（四）證人丙○○證稱：「八十四年間我跟杜金豹先生借五萬元，是杜金豹與福利委
      員會借的錢，借錢後就從我的薪水按月扣壹仟五百多元，共扣三十六期，我確
      定是從薪水扣繳。我尚有跟廖桂如借，廖桂如是要退休所以將餘款兩萬多元給
      福利委員會，我就轉借，並向被告書立切結書，二萬多元我一個月扣多久已不
      清楚，大概六期就扣完了。利息是百分之八。」；證人乙○證稱：「原本我要
      向福利委員會借錢，但當時沒得借，剛好蔡正文及王秋炎要還錢，所以我就轉
      借，大概是八十六年六、七月間，二人都要還八萬多元，我還款的方式是按月
      拿六千多元到出納那邊去繳，我沒有從薪水中扣款，薪資清冊上雖然記載按月
      有扣六千六百一十九元但我已不記得，是否有別筆借款也沒有印象。十六萬元
      的借款我還了三個月後因被告要調走，我就一次還清。為何十一月份還是照扣
      六千多元我沒印象，可能有別筆借款。」等語（均參見本院九十年四月二十五
      日訊問筆錄）。
（五）綜合上述證人之證言，可知被告係將原借款人即證人王秋炎、蔡正文、杜金豹
      、廖桂如等人之期前清償款項在還款期限內轉借予證人丙○○及乙○，惟仍以
      原借款人作為借款名義人。由於被告每月必須一併轉交還款金額予證人即會計
      己○○，則利息部分應亦歸福利會所有，否則會計帳目即有出入。被告既未將
      原借款人期前清償款項擅自花用，復未將利息部分侵吞入己，則被告顯無意圖
      為自己不法所有之意思應堪認定，參諸首開判例意旨，自難認被告所為業已該
      當侵占罪之構成要件；此外，復查無其他證據證明被告確涉有上開犯行，自應
      為被告無罪之諭知。
據上論斷，應依刑事訴訟法第三百零一條第一項，判決如主文。
本案經檢察官林佳裕到庭執行職務。
中      華      民      國    九十      年      七      月      三      日
                                      臺灣南投地方法院刑事庭
                                        審判長 法官 林 宜 民
                                               法官 王 鏗 普
                                               法官 廖 健 男
右正本證明與原本無異。
如不服本判決，應於判決送達後十日內向本院提出上訴狀( 應附繕本 )。「切勿逕送
上級法院」。
                                               書記官
中      華      民      國    九十      年      七      月      三      日
「告訴人或被害人對於判決如有不服具備理由請求檢察官上訴者，其上訴期間之計算
係以檢察官收受判決正本之日期為準」


司法院資訊處製作；財團法人民間司法改革基金會備份。
